最高法院刑事判決　　　　　　一○○年度台上字第一五二一號
上　訴　人　PHAN BA O.
　　　　　　LE HAI NA.
　　　　　　TRAN VAN .
上列上訴人等因強盜案件，不服台灣高等法院台中分院中華民國
一００年二月九日第二審更審判決（九十九年度上更(一)字第二八
０號，起訴案號：台灣彰化地方法院檢察署九十九年度偵字第一
八００號），提起上訴，本院判決如下：
    主  文
上訴駁回。
    理  由
壹、上訴人潘伯威（PHAN BA OAI）部分
查第三審上訴書狀，應敘述上訴之理由，其未敘述者，得於提起
上訴後十日內補提理由書於原審法院，已逾上述期間，而於第三
審法院未判決前仍未提出上訴理由書狀者，第三審法院應以判決
駁回之，刑事訴訟法第三百八十二條第一項、第三百九十五條後
段規定甚明。本件潘伯威因強盜案件，不服原審判決，於民國一
００年二月二十一日提起上訴，並未敘述理由，迄今逾期已久，
於本院未判決前仍未提出，依上開規定，其上訴自非合法，應予
駁回。
貳、另上訴人黎海南（LE HAI NAM）、陳文孟（ TRAN VAN MANH
）部分
按刑事訴訟法第三百七十七條規定，上訴於第三審法院，非以判
決違背法令為理由，不得為之。是提起第三審上訴，應以原判決
違背法令為理由，係屬法定要件。如果上訴理由書狀並未依據卷
內訴訟資料，具體指摘原判決不適用何種法則或如何適用不當，
或所指摘原判決違法情事，顯與法律規定得為第三審上訴理由之
違法情形，不相適合時，均應認其上訴為違背法律上之程式，予
以駁回。黎海南上訴意旨略稱：(一)、關鍵證人計程車司機徐富成
雖謂黎海南和陳文孟在上伊之計程車前，有先將一個「包包」放
置於計程車之後車廂，系爭賭場搶案發生，歹徒乘坐伊之計程車
逃離，下車時，黎海南交給伊新台幣（下同）一萬元為酬云云，
其實根本說謊，此由徐富成一直隱瞞車內尚有其不知姓名之越南
國籍女子相陪，已見其虛；如果黎海南等一夥人在車內以越語交
談，其女友當必知悉，並告知強盜計畫，徐富成竟稱不明所以，
亦非實在；原審未調閱相關上、下車處之監視器錄影資料，以查
明是否確有放置「包包」於後車廂及黎海南有無交錢給徐富成之
情，並對徐富成進行測謊，遽行認定黎海南係參與強盜賭場之歹
徒同夥，當有未盡證據調查職責之違失。(二)、黎海南係單純應潘
伯威之邀，同往賭場，潘伯威入內打牌，黎海南在外等候，本欲
打電話給潘伯威參賭，無奈其關機，詎知潘伯威竟與其他六名越
南國籍之人士「搶劫」出來，並要求黎海南一同上車，黎海南心
中害怕而照辦。黎海南既事先不知該強盜賭場之計畫，亦不認識
其他越南國籍人士，且未持刀參與其事，事後縱然取得二萬五千
元，無非先前在「越南小吃店」喝酒墊付之費用一萬元，與過年
之紅包一萬五千元。徐富成將一萬元車資交出返還被害人，即獲
不起訴處分，黎海南亦將款交出，欲被判罪處刑，顯非公平待遇
，自應重啟調查，依嚴謹證據法則處理。陳文孟上訴意旨略謂：
陳文孟原係應黎海南參賭之提議，同乘計程車去至系爭賭場，卻
因先前喝酒已醉，在外面嘔吐，並未進入賭博現場，此由賭場內
之各被害人無一指認見過陳文孟，即足證實。陳文孟後來雖然手
持木棍，係因不知何故遭人毆打，在現場隨便撿拾用以防身、自
衛；又計程車內縱發現陳文孟之血跡，乃遭人毆傷所留下，絕無
和強盜賭場之歹徒具有犯意聯絡，亦無何行為分擔。詎原審不查
明陳文孟究竟在何處受傷及何以會受傷等各情，遽行認定陳文孟
係強盜同夥者，予以論處罪刑，當有未盡查證職責與理由不備之
違法各云云。惟查：證據之取捨、證明力之判斷及事實之認定，
俱屬事實審法院自由裁量判斷之職權，此項職權之行使，倘不違
背客觀存在之經驗法則或論理法則，即無違法可指，觀諸刑事訴
訟法第一百五十五條第一項前段規定甚明。又同法第三百七十九
條第十款所稱應於審判期日調查之證據，係指與待證事實具有重
要關係，客觀上認為有調查之必要性且能夠調查，為認定事實、
適用法律之基礎者而言；倘事實業臻明確，自毋庸為無益之調查
，亦無所謂未盡調查職責之違法情形存在。本件原判決主要係依
憑被害人裴氏草、范氏金鸞、李美周、阮青、阮碧簪一致指述遭
同為越南籍成年男子持刀強盜財物；阮青、阮碧簪且同稱潘伯威
進來問要不要打牌，不久接電話下樓，聽見開門聲，一夥強盜即
戴口罩、拿刀棍進入強取財物；徐富成供證上訴人三人夥同其他
多名越南籍男子分乘二輛計程車，伊駕駛其中一輛，係黎海南電
召，多處會面、接人、行走、逗留、用餐，二車人員皆一起行動
，陳文孟上車前，將一背包放置伊車之後車廂，行車中，伊有聽
見「鏗鏗鏘鏘」聲，後來至系爭現場，全體人員皆下車，要伊打
開後車廂，伊看見皆為刀械，越南籍人要伊等候，不久忙上車
，陳文孟自後座將二支刀「丟置」伊駕駛座下，黎海南給伊一萬
元車資各等語之證言；潘伯威坦言：和黎海南、陳文孟及一些台
北南下之越南籍人去系爭現場「搶錢」；黎海南在警詢時供承：
共有六人進去行搶，伊因怕被認出，在外未進入，入內者皆持刀
，陳文孟則拿棒棍，潘伯威係內應，負責開門，伊分得二萬五千
元；陳文孟在警詢時亦為相同之陳述，並直承自己在外把風，分
得五千元之自白；現場照片；范氏金鸞刀傷之照片；在黎海南身
上查扣得強盜所得、尚未花完之現金二萬二千元及范氏金鸞遭強
取之華信航空鑰匙圈一個；在陳文孟身上搜出之強盜贓款五千元
；徐富成所得之贓款車資一萬元；徐富成所駕計程車內採集之血
跡，送驗核與陳文孟血液型別相符之鑑定書等證據資料，乃認定
黎海南、陳文孟確有如原判決事實欄所載之犯行，因而維持第一
審依同種類想像競合犯，從一重各論以結夥三人以上攜帶兇器於
夜間侵入住宅強盜罪（均處有期徒刑八年，並於刑之執行完畢或
赦免後驅逐出境）。對於黎海南、陳文孟在審理中均矢口否認犯
罪，黎海南所為伊與陳文孟、潘伯威約好在「越南小吃店」吃飯
後要去打牌，適為其他同國籍之不詳姓名者聽見，跟隨前去賭博
現場，伊在外面接聽電話，卻遭該等不詳姓名人士要求一起離去
，並因伊同為逃逸之外勞，身上無錢，該等人士乃給伊二萬五千
元，伊既未持刀一起強盜，亦不知所得者為贓款，徐富成所言，
皆係自己脫罪之詞，不足憑為不利於伊認定之依據；陳文孟所為
伊原要去系爭現場打牌，卻因喝醉酒在賭場外面嘔吐，黎海南等
一夥人進去後不久，伊見一些陌生人拿刀衝過來，伊以為要打架
，順手拿起路旁木棒自衛，後來和黎海南迅速坐上計程車，返至
宿舍時，伊問黎海南何以賭博卻有刀械，黎海南回稱因贏錢怕被
搶，拿刀防身，伊開口索借五千元作為生活費，黎海南一口答應
，伊則不明就裡，未共同強盜各云云之辯解，如何係翻異飾卸之
詞，不足採信，亦據卷內訴訟資料詳加指駁、說明。並指出其等
自偵查以迄歷審，數異其詞，非但所供相歧，且先後矛盾，尤以
在第一審時之刑求抗辯，既為警員林再生、詹廷耀戳破，亦與羈
押入所之身體檢查資料大相逕庭，況言語不通，翻譯人員未到場
前，豈會刑求索供，俟其到場，又豈敢刑求逼供。所為之事實認
定及得心證理由，俱有各項證據資料在卷可稽，自形式上觀察，
並未違背經驗法則或論理法則。因有上揭各直接、間接證據供為
綜合判斷，客觀上堪謂事證業臻明確。各上訴意旨置原判決已明
白論斷之事項於不顧，就屬原審採證認事職權之適法行使，任憑
己意指摘為違法，且猶執陳詞，為單純之事實爭議，不能認為適
法之第三審上訴理由。依上說明，應認其等上訴皆為違背法律上
之程式，均予駁回。
據上論結，應依刑事訴訟法第三百九十五條，判決如主文。
中    華    民    國  一○○  年    三    月  三十一  日
                      最高法院刑事第八庭
                          審判長法官  花  滿  堂  
                                法官  黃  正  興  
                                法官  洪  昌  宏  
                                法官  徐  昌  錦  
                                法官  王  聰  明  
本件正本證明與原本無異
                                      書  記  官  
中    華    民    國  一○○  年    四    月    六    日
                                                      Ｍ